臺灣士林地方法院刑事判決　　　　　　　　　　　　　九十一年度易字第二七四號
　　公　訴　人　臺灣士林地方法院檢察署檢察官
　　被　　　告　甲○○
　　選任辯護人　曾森雄律師
右列被告因重利等案件，經檢察官提起公訴（九十年度偵字第一二○三二號），本院
判決如左：
    主  文
甲○○共同以乘他人之急迫貸以金錢，而取得與原本顯不相當之重利，處拘役肆拾日
，如易科罰金以佰元折算壹日。
其餘被訴妨害人行使權利部分無罪。
    事  實
一、甲○○與姓名年籍不詳之顏姓男子，共同基於重利之犯意聯絡，由顏姓男子刊登
    「支票可以換現金」及某聯絡電話之分類廣告，藉以招攬不特定之客戶撥打前開
    廣告上之電話，而與擬借款之人取得聯絡。於民國九十年十月四，乙○○因亟需
    用錢，循前開分類廣告上之電話，與顏姓男子取得聯繫，並約在臺北縣淡水鎮○
    ○街○段一二五號二樓乙○○住處交易，顏姓男子即率同甲○○及姓名年籍不詳
    之某成年男子，驅車前往乙○○上址住處，到達後顏姓男子與該不知名男子一同
    進入屋內，甲○○則在該址樓下車內把風，乘乙○○急迫亟需用錢之際，貸予新
    台幣（下同）四萬元（先預扣利息八千元），以七日為期，每期收取八千元（相
    當於月息八十分）利息，並要求乙○○簽發面額均為二萬元之支票二紙（發票日
    ：九十年十一月五日、同年月八日，票號：ＤＣ0000000號、ＤＣ000
    0000號，發票人：乙○○，付款人：華南商業銀行淡水分行）以供擔保，事
    後甲○○復陪同顏姓男子向乙○○收取利息約三、四次（乙○○約付息共十餘次
    ，此外係由顏姓男子協同姓名年籍不詳之男子前往收取），因此取得與原本顯不
    相當之重利。嗣於九十年十二月三日晚上九時許，甲○○承顏姓男子之命令，持
    上開乙○○所簽發之支票二紙，前往臺北縣淡水鎮○○○路加油站前，欲向乙○
    ○收取債務時，為警當場查獲，並扣得前開乙○○所簽發之支票二紙。
二、案經乙○○訴由臺北縣政府警察局淡水分局報請臺灣士林地方法院檢察署檢察官
    偵查起訴。
    理  由
壹、有罪部分：
  一、訊據被告甲○○固承認對於右揭時地陪同顏姓男子向告訴人乙○○收取利息之
      事實，惟矢口否認有何重利之犯行，辯稱：伊係於網路咖啡廳（下簡稱網咖）
      認識顏姓男子，因弟生病就醫亟需用錢，始陸續向顏姓男子借款，後來顏姓男
      子表示告訴人有欠他錢，拿了二張支票要伊向告訴人收取欠款，收到後可繼續
      借伊，並不知道顏姓男子有放高利貸之情事云云。辯護人並以：被告與顏姓男
      子並無犯意聯絡，亦非受僱於顏姓男子，僅係向顏姓男子借款，顏姓男子稱向
      告訴人取回欠款後可借被告，而持顏姓男子所交付之支票向告訴人索款而已，
      核無共同正犯之可言云云，資為辯護。惟查：
    (一)右開重利之犯罪事實，業據被告於警訊中供承不諱，諸如：「（問：你與綽號
      “顏先生”放高利貸已有多久？你獲利為何？）大約有一個月左右。其中獲利
      約新台幣三萬餘元左右。」（見偵查卷第七頁警訊筆錄）等語，核與告訴人乙
      ○○警訊、偵審中指訴情節相符，且有告訴人所簽發之支票二紙扣案可稽。雖
      被告於本院訊問時，否認有與顏姓男子共同放高利貸，並指稱警訊筆錄不實在
      ，訛稱：警訊時係向警察說伊向顏先生借款約三萬元，尚未還，一個月係指認
      識顏先生一個多月（參見本院九十一年五月十四日訊問筆錄）云云。然經本院
      於九十一年六月十一日勘驗警訊錄音帶後發現被告確實供稱：「（問：乙○○
      向你們借多少？誰將現金交給乙○○？你說借四萬？）以前都是顏先生跟他接
      觸的。」、「（問：反正你只知道向他借四萬，誰拿給他，你知不知道？）以
      前都是顏先生跟黃先生接觸。」、「（問：你與顏先生放高利多久？你跟他這
      樣『轉』（按台語發音）這樣用多久？）你說相處多久嗎？」、「（問者稱：
      對。）約一個多月。」、「（問：你賺多少？）他前前後後給我約兩萬到三萬
      。」、「（問：乙○○向你們界前後，你與姓顏的去向他拿過幾次利息？）約
      三次。」等語，製有勘驗筆錄一份在卷可參，與警訊筆錄記載大致相同，且未
      有被告所辯向顏姓男子借款之供述，顯見被告事後翻異前詞，要屬卸責之詞，
      不足採信。
    (二)又質之被告向顏姓男子借款，曾繳多少利息？其供稱：迄今均未繳息，且尚未
      還款（參見本院九十一年五月十四日訊問筆錄）等語，準此，被告與顏姓男子
      認識不過月餘，應非熟識，既然前債未清，亦未付息，何以顏姓男子仍同意向
      告訴人收款後繼續借錢予被告？顯有悖於常情，實難據採。
    (三)按所謂共同正犯，係指二以上行為人，彼此有犯意之聯絡與行為之分擔，而共
      同犯罪。不論以自己共同犯罪之意思，參與構成要件或構成要件以外之行為，
      抑或以自己共同犯罪之意思，事先同謀，而由其中一人實施犯罪之行為者，均
      屬共同正犯（司法院大法官會議釋字第一○九號解釋意旨參照）。查被告與該
      名顏姓男子共同前往告訴人住處放款，雖然未上樓，惟事後仍與該顏姓男子向
      告訴人收取利息三、四次，已參與構成要件之行為，焉能諉為不知情顏姓男子
      有放高利貸之事實，而無犯意聯絡？辯護人所辯，亦無足採。
    (四)又告訴人向顏姓男子及被告借款四萬元，以七日為期，每期利息八千元，換算
      月息約高達八十分，且於交付款項時已預扣一期利息等情，足證被告及顏姓男
      子於貸款予告訴人時及事後收取利息三、四次，已取得與原本顯不相當之重利
      甚明。再佐以告訴人願以月息八十分之高利率向顏姓男子及被告借款，若非因
      急需用錢，豈甘受此重利剝削之理，是告訴人於借款時確係處於急迫之狀態下
      始出此下策，亦屬明確。
    (五)綜上所陳，被告所辯無非避就卸責之詞，洵無可採，本件事證明確，其犯行堪
      以認定，應依法論科。
  二、查被告甲○○與顏姓男子放貸予告訴人四萬元，以七日為一期，每期利息八千
      元（相當月息八十分），依當前社會經濟狀況，顯屬不相當之重利，又係乘他
      人急迫而借貸，核其所為，係犯刑法第三百四十四條之重利罪。被告與顏姓男
      子間有犯意之聯絡及行為之分擔，為共同正犯。爰審酌被告之品行、智識程度
      ，其犯罪之動機、目的、手段及其為貪圖一己私利，榨取經濟上之弱者，破壞
      社會正常經濟秩序，所生危害甚鉅，惟僅放貸予告訴人，犯罪情節尚屬輕微及
      犯罪後猶飾詞圖卸尚無悔意等一切情狀，量處如主文所示之刑，並諭知易科罰
      金之折算標準，以示懲儆。至扣案告訴人所簽發之支票二紙，乃係告訴人交予
      顏姓男子做為借款之擔保，非屬被告所有，亦非違禁物，自不得宣告沒收，附
      此敘明。
貳、無罪部分：
  一、公訴意旨另略以：迄九十年十二月三日下午三時許，因告訴人乙○○仍積欠顏
      姓男子二期計一萬六千元之利息未支付，被告甲○○乃再與顏姓男子共同駕車
      至臺北縣淡水鎮○○街○段一三三號對面，向告訴人索討債務，因告訴人無力
      支付，顏姓男子即以強暴方式，將告訴人所有之車牌號碼六Ｋ—二一九三號自
      小貨車一部，強行駛離，妨害告訴人乙○○使用上開自小貨車之權利。因認被
      告共同涉犯刑法第三百零四條第一項之妨害人行使權利罪嫌。
  二、本件公訴人認被告甲○○涉有右揭犯行，無非係以告訴人乙○○之指述、被告
      之陳述及贓物認領保管單一紙，為其主要論據。訊據被告對於右揭時地陪同顏
      姓男子向告訴人收取利息之事實固不否認，惟堅決否認其有妨害人行使權利之
      犯行，辯稱：九十年十二月三日當天，係顏姓男子要伊共同去向告訴人索討債
      務，迨至告訴人住處附近，恰好碰見告訴人要前去駕駛車牌號碼六Ｋ—二一九
      三號自小貨車，顏姓男子要伊在車上等，遂自行下車前取向告訴人討債，後來
      並示意要伊先驅車離開，並不知情顏姓男子強行開走告訴人之前開自小貨車，
      是事後到警局與顏性男子電話聯絡，由顏姓男子告知始知情該自小貨車在何處
      等語。
  三、按犯罪事實應依證據認定之，無證據不得推定其犯罪事實。又不能證明被告犯
      罪者，應諭知無罪之判決，刑事訴訟法第一百五十四條第三百零一條第一項分
      別定有明文。另按事實之認定，應憑證據，如未能發現相當證據，或證據不足
      以證明，自不能以推測或擬制之方法，為裁判基礎；且認定事實所憑之證據，
      其為訴訟上之證明，須達於通常一般之人均不致有所懷疑而得確信者，始得據
      為有罪之認定，倘其證明尚未達到此一程度，而有合理懷疑存在時，尚難為有
      罪之認定基礎；苟積極之證據不足以為被告事實之認定，即應為被告有利之認
      定，更不必有何有利之證據，最高法院三十年上字第八一六號、四十年臺上字
      第八六號判例、七十六年台上字第四九八六號判例，分別著有明文，可供參酌
      。又按刑法上之共同正犯，以有意思之聯絡、行為之分擔為要件，如於他人之
      犯罪，既無聯絡之意思，又無分擔實施之行為，即不得論以共犯，同院十八年
      上字第六七三號亦著有判例可資參照。
  四、經查：
    (一)告訴人乙○○於偵查中即供稱：「當天我開車要出來，有一位胖胖的『顏先生
      』與被告開一部車停對面，顏先生下來不讓我開，而甲○○將車開到前面去，
      顏先生自我車右車門打開就進來，並開口向我要高利貸的利息，之後將我車鑰
      匙拔走，抓住我的手，不讓我離開，之後顏先生下車走到我駕駛座旁叫我下車
      ，待我下車後，顏先生就上車將我貨車開走了。」、「（問：甲○○有無上你
      的車？妨害你自由？）沒有。‧‧‧」（參見偵查卷第二十九頁反面）等語；
      於本院訊問時亦結證稱：「（問：你的車子被別人開走的情形為何？）顏先生
      開車在那邊等我，被告也在車上，我要走的時候，顏先生下車，我跟他說我要
      去收錢還他，但是他不讓我走，顏先生站在我駕駛座旁邊，我怕他會打我，我
      就把窗戶關上來，顏先生也不讓我關，就把車門打開叫我下來，鑰匙把我拿走
      ，把車子開走。」、「（問：顏先生將車子開走時，當時被告在做何事？）我
      看到顏先生揮手叫被告離開。是顏先生將車開走的。」、「（問：為何於警訊
      時陳稱，是顏先生與被告一起控制你的行動，由顏先生強行奪走你的車並把車
      子開走？〈提示筆錄並告以要旨〉顏先生站在我司機座旁邊，在左邊。警訊筆
      錄不實在。剛剛所說的實在。」（見本院九十一年五月十四日訊問筆錄）等語
      ，綜觀告訴人偵查中所述與本院之證詞相符，應堪採信，準此，足見強行開走
      告訴人自小貨車者，僅係該名顏姓男子，與被告無涉。至告訴人於警訊中雖指
      稱：「大約九十年十二月三日早上十點，在淡水鎮○○街○段一三三號對面，
      當我正上車要開車，該二人（按指被告及顏姓男子）就由顏先生強行上我的車
      右前座，另一人從左前門（車外）攔住我把我控制住我的行動，一左一右，一
      裡一外要我繳出高利貸的利息錢新台幣二萬元整。那時我身上沒錢，姓顏的就
      做勢用手肘要打我的頭，我沒有辦法反抗，他二人更強行由姓顏的出手奪走我
      的汽車鑰匙，兩人並將車開（誤載為「該」）走。」、「（問：開票借款時何
      人在場？‧‧‧）只有我、姓顏的和另一名搶我車的在場。‧‧‧」（見偵查
      卷第十三頁反面、第十四頁）云云，應非事實。
    (二)被告自警訊、偵查迄本院審理中，均堅決否認有與顏姓男子共同強行開走告訴
      人車輛之情事，況被告雖陪同顏姓男子前去向告訴人催討借款，然並未與告訴
      人交談，亦無強取告訴人鑰匙，復未共同將告訴人自小貨車駛離，且先於顏姓
      男子離開現場，對於顏姓男子事後強將告訴人車輛開走乙事，應不知情，其所
      辯尚非虛妄。參以告訴人亦供稱：被告為警查獲後，在警局聯絡顏先生，始由
      顏先生轉知被告自小貨車之下落，益徵被告確實不知顏姓男子強行開走告訴人
      之自小貨車，揆諸前開判例意旨，自不能以推測或擬制之方法，遽認被告與顏
      姓男子間，就強行開走告訴人自小貨車乙事有「明示」或「默示」之犯意聯絡
      。
    (三)依上說明，公訴人所舉之證據僅能證明被告與顏姓男子共同前往索債，不足以
      證明被告與顏姓男子就妨害告訴人行使權利部分，有何犯意聯絡及行為分擔，
      既不能證明被告確有公訴人所指之妨害自由犯行，依法應諭知無罪之判決，以
      免冤抑。
據上論斷，應依刑事訴訟法第二百九十九條第一項前段、第三百零一條第一項，刑法
第二十八條、第三百四十四條、第四十一條第一項前段，罰金罰鍰提高標準條例第一
條前段、第二條，判決如主文。
本案經檢察官簡靜玉到庭執行職務
中      華      民      國    九十一    年     十一     月     十一     日
                                  臺灣士林地方法院刑事第二庭
                                      法  官  李  昆  霖
右正本證明與原本無異。
如不服本判決，應於判決送達後十日內，向本院提出上訴狀。
                                      書記官  李  佩  真
中      華      民      國    九十一    年     十一     月     十二     日
附錄本案論罪科刑法條全文：
刑法第三百四十四條
乘他人急迫、輕率或無經驗，貸以金錢或其他物品，而取得與原本顯不相當之重利者
，處一年以下有期徒刑、拘役或科或併科一千元以下罰金。
